【裁判字號】    91,易,1219
【裁判日期】    921013
【裁判案由】    詐欺
【裁判全文】
臺灣臺北地方法院刑事判決                        九十一年度易字第一二一九號
    公  訴  人  臺灣臺北地方法院檢察署檢察官
    被      告  丙○○  男  六.
    選任辯護人  張慶帆律師
    被      告  丁○○  男  五.
                庚○○  男  五.
    右二人共同
    選任辯護人  張慶帆律師
                葉大殷律師
                陳文靜律師
右列被告等因詐欺案件，經檢察官提起公訴（九十年度調偵字第四八五、四八六號）
，本院判決如左：
    主  文
丙○○、丁○○、庚○○均無罪。
    理  由
一、公訴意旨及補充理由意旨略以：緣被告庚○○原係順泰建設股份有限公司（下稱
    順泰公司，設於臺北市○○○路○段二號四樓）負責人，被告丁○○則係順泰公
    司總經理，另被告丙○○則係僑泰建設股份公司負責人（下稱僑泰公司，設：臺
    北市○○○路○段二號三樓）；渠等均意圖為自己不法之所有，基於犯意聯絡，
    為達銷售渠等合作投資興建之位於臺北縣汐止鎮○○街附近之新雪梨山莊社區建
    案（下簡稱「新雪梨」）順利，竟自民國八十三年四月起，先在雅砌雜誌等文宣
    品上刊登四五八四坪綠崗美地百分之八十二留給搖風的大樹、綠茵、露天泳池、
    觀景台，讓好環境給你一個新肺之不實綠地坪數廣告，進而在銷售現場由銷售人
    員陳君怡、方千駒以及黃玉清等人，於銷售時表示該社區留有百分之八十二之法
    定公共空間且有大中庭三千七百坪，寬度二百米，並發送「新雪梨新風格二期」
    宣傳品，強調該社區必定會設置美容沙龍、水湄餐廳、多功能室、ＫＴＶ娛樂室
    、宴會聽、兒童遊戲區、診療室、兒童才藝教室、男女主人室、迴力球場、桌撞
    球室、健身房等公共休閒設施，並隱瞞北部第二高速公路南港聯絡道將徵收該社
    區基地（即公共空間部分：面積一千餘平方公尺）與高速公路將緊鄰該社區通過
    ，影響景觀、風水及寧靜且主幹道及聯絡道陸續動工等重大事實，再以虛增各戶
    使用面積之廣告，標明：(1)Ｂ２╱五樓：使用面積三十‧五九坪、公共面積四‧
    ○六坪，合計三四‧六五坪；(2)Ｆ４╱十樓：使用面積四一‧四七坪、公共面積
    五‧四五坪、露台面積三．二○坪，合計五十‧一二坪；(3)Ｆ３╱十樓：使用面
    積三二‧七一坪、公共面積四‧一五坪、露台面積一‧四三坪，合計，三八‧二
    九坪；(4)Ｄ１╱十五樓：使用面積四一‧四三坪、公共面積五‧一五坪、露台面
    積三‧二三坪，合計五十‧二六坪。(5)Ｄ１╱十三樓：使用面積四二‧三一坪、
    公共面積五‧五○坪、露台面積四．一八坪，合計五一‧九九坪；致使告訴人己○○、甲○○、戊○○及辛○○陷於錯誤而簽訂房屋及土地預定買賣合約書，分
    別購買該社區(1)Ｂ２╱五樓（告訴人辛○○）(2)Ｆ４╱十樓（告訴人己○○）(3)
    Ｆ３╱十樓（告訴人己○○）(4)Ｄ１╱十五樓（告訴人甲○○）(5)Ｄ１╱十三樓
    （告訴人戊○○），己○○依約交付新臺幣（下同）五百五十六萬六千四百六十
    一元，杜壁蓮依約交付三百三十一萬三千五百九十五元，戊○○依約交付三百十
    五萬八千四百零六元，辛○○依約交付一百八十四萬五千元之價金。詎完工登記
    時，始發現該社區之法定空地僅六○六○‧八○平方公尺，短少六三六三平方公
    尺，且美容沙龍、水湄餐廳、多功能室、ＫＴＶ娛樂室、宴會聽、兒童遊戲區、
    診療室、兒童才藝教室、男女主人室、迥力球場、桌撞球室、健身房之公共休閒
    致使各戶實際使用面積縮減，公共面積相對增加，而與廣告不符，每戶使用之面
    積分別較廣告減少：（(1)Ｂ２╱五樓減少○‧五三坪(2)Ｆ４╱十樓減少一‧二三
    坪(3)Ｆ３╱十樓減少○‧五六(4)Ｄ１╱十五樓減少一‧○六坪(5)Ｄ１╱十三樓減
    少一‧八一坪），因認被告丁○○、丙○○、庚○○等三人（下簡稱被告等三人
    ）共同涉犯刑法第三百三十九條第一項之詐欺取財罪嫌等語。
二、按犯罪事實，應依證據認定之，無證據不得推定其犯罪事實，又不能證明被告犯
    行者，應諭知無罪之判決，刑事訴訟法第一百五十四條、第三百零一條第一項分
    別定有明文；次按刑法第三百三十九條第一項詐欺罪之成立，須行為人於主觀上
    有為自己或第三人不法所有之意圖，客觀上有施用詐術，使對方陷於錯誤致為財
    產上之處分行為始足當之，此觀諸該條之規定甚明；故在告訴人指訴被告涉嫌犯
    罪之場合，縱令所訴情由依其所結合之旁證在情理上尚非絕非無可能，若在一般
    生活經驗上仍可另為其他有利被告之合理推斷，根據「罪證有疑、利於被告」之
    證據法則，即不得遽以片面之觀點，認為告訴人之陳述或其所本旁證已適於為有
    罪判斷之依據；至於債務人於債之關係成立後，如有未依債之本旨履行民事債務
    之情形，在一般社會經驗上可能之原因甚多，縱令是出於惡意不為履行，苟無足
    以證明其在債之關係發生時，自始即具有不法所有意圖之積極證據，亦僅能令負
    民事之遲延給付責任，依刑事訴訟法第一百五十四條之規定，尚不得據此債信違
    反之客觀事態，而推定債務人原有詐欺取財之犯意。
三、本件公訴人認被告等三人涉有前揭詐欺犯行，除有告訴人之指述及提出之付款憑
    證外（告訴人己○○統一發票八張合計金額一百六十四萬元〈見九十年度調偵字
    第四八五號卷第六一頁以下〉、臺灣土地銀行跨行電匯證明條、世華聯合商業銀
    行匯出匯款回條、富邦商業銀行匯款委託書彰化商業銀行匯款回條在卷可參：告
    訴人戊○○統一發票四張合計金額一百萬元、富邦商業銀行匯款委託書、彰化商
    業銀行匯款回條、存款存根、臺灣中小企業銀行跨行匯款入戶電匯申請書、寶島
    商業銀行匯款回條、合作金庫匯款回條〈九十年度調偵字第四八五卷第八十頁以
    下〉，告訴人杜壁蓮統一發票四張合計金額一百零二萬五千元、富邦商業銀行匯
    款委託書、彰化商業銀行匯款回條、存款存根、臺灣中小企業銀行跨行匯款入戶
    電匯申請書、寶島商業銀行匯款回條、合作金庫匯款回條、大眾商業銀行入戶電
    匯回條等）外，無非係以下列為主要論據：
  (一)雅砌一九九四年四月版新雪梨特集、臺北縣政府工務局核發之使用執照影本等（
    待證事項：被告等三人於銷售新雪梨山莊社區時，確有標榜該社區為四五八四坪
    綠崗美地百分之八十二留給搖風的大樹、綠茵、露天淋池、觀景台，讓好環境給
    你一個新肺之不實綠地坪數廣告，惟該社區之法定空地面積只有六○六○點八○
    平方公尺，而非基地面積乘百分之八十二所得之一二四二四平方公尺之法定公共
    空間）；
  (二)新雪梨房屋暨土地預定買賣契約書影本、「新雪梨新風格二期」文宣品、民生報
    廣告（待證事項：被告等於銷售時強調該社區必定會設置美容沙龍、水湄餐廳、
    多功能室、ＫＴＶ娛樂室、宴會聽、兒童遊戲區、診療室、兒童才藝教室、男女
    主人室、迥力球場、桌撞球室、健身房等公共休閒設施，八二％保留給公共空間
    ，並設置迴力球場、三溫暖等，社區有二十七百坪大中庭，寬度二百米）；
  (三)新雪梨社區各戶面積配置廣告、建物所有權狀、告訴人各戶合約與登記面積計算
    比較表（待證事項：完工後，各戶之實際登記面積之分配與廣告顯有差異，然合
    約坪數與登記坪數大致相符）
  (四)以順泰及僑泰公司名義發函予新雪梨客戶之函文影本、被告等三人之聯名邀請客
    戶函文（待證事項：證明該兩家公司之共同經營及銷售該建案之關係）；
  (五)新雪梨房屋暨土地預定買賣備忘錄影本（待證事項：被告等三人分列乙、丙及丁
    方代表人，足徵渠等三人有犯意聯絡及行為分擔）：
  (六)況社區前方建有北部第二高速公路南港聯絡線影響社區安寧，並非廣告文宣所稱
    之「寧靜社區」等。
四、訊據被告等三人固坦承分別任職順泰公司、僑泰公司，而順泰公司於前揭時地推
    出「新雪梨」之房屋廣告，內載：四五八四坪綠崗美地百分之八十二留給搖風的
    大樹、綠茵、露天泳池、觀景台，讓好環境給你一個新肺之不實綠地坪數廣告，
    於銷售時表示該社區留有百分之八十二之法定公共空間且有大中庭三千七百坪，
    寬度二百米，並發送「新雪梨新風格二期」宣傳品，強調該社區必定會設置美容
    沙龍、水湄餐廳、多功能室、ＫＴＶ娛樂室、宴會聽、兒童遊戲區、診療室、兒
    童才藝教室、男女主人室、迴力球場、桌撞球室、健身房等公共休閒設施等內容
    ，而與告訴人等訂立房屋買賣契約，其後順泰公司、僑泰公司合併，以僑泰公司
    為存續公司等乙節不諱，惟仍堅詞否認有何詐欺取財之犯行，被告三人均辯以：
    (1)「新雪梨」之建蔽率為百分之十八點七，未超過百分之十九，有使用執照為憑
    ，是保留予綠地等設施使用面積即合基地積超過百分之八十一，雖不及廣告所載
    百分之八十二，惟僅有百分之一之誤差，應屬容許範圍；(2)登記坪數與契約坪數
    並無短少，且使用面積包括專有部分面積、區分所有即公共設施之面積，而告訴
    人所稱之使用面積僅計算主建物、附屬建物之面積，漏「小公」面積，方會有誤
    差；(3)至於其餘廣告文案上之社區設施並未列入銷售契約之中，契約早已明訂；
    (4)高速公路之徵收、補償係八十七年間方開始，且均已依照順泰公司移轉登記完
    全之新買受人為徵收，而本件銷售案係於八十三年間，實無法預測，難以銷售後
    所生之新事由以認定於銷售之時施用詐術等語置辯；而被告丙○○則辯稱：順泰
    公司係總經理制，伊雖任董事長，但就新雪梨社區之廣告銷售事務均無牽涉等語
    ；另被告庚○○則另辯稱：客戶係與順泰公司簽訂契約，而三年後方由民興公司
    承受順泰公司、並由僑泰公司為保證人，故於簽約之時僑泰、民興公司均未介入
    ，故被告丁○○、丙○○於當時與被告庚○○無任何共犯關係等語。經查：
  (一)被告等三人於前揭時地分別任職順泰、僑泰公司之負責人、總經理，而推出「新
    雪梨」之房屋銷售廣告，內載如前述之廣告用語，告訴人等見此而與順泰公司訂
    立房屋買賣契約，其後順泰公司與僑泰公司合併，而以僑泰公司為存續公司乙節
    ，除據被告等三人自承在卷外，並經告訴人指述歷歷，再有僑泰光司變更登記事
    項卡、營利事業登記卡、公司執照、順泰及僑泰公司名義發函予新雪梨客戶之函
    文影本、被告等三人之聯名邀請客戶函文、新雪梨房屋暨土地預定買賣契約書影
    本、「新雪梨新風格二期」文宣品、民生報廣告、雅砌一九九四年四月版新雪梨
    特集各一份在卷可參，堪信為真。是本件關鍵即在該：廣告文案所顯示之寬廣
    綠地大道與建蔽率、社區設施、坪數、高速公路妨害安寧、破壞風水之部
    分是否「不實」而可認為係「詐騙手段」？而被告等三人依據房屋買賣契約取得
    該房屋價款即有「不法所有意圖」？
  (二)就所指廣告不實之部分：
    1.「四五八四坪綠崗美地，％保留給搖風的大樹、綠茵、露天泳池、觀景台，
      讓好環境給你一個新肺」、「留有百分之八十二之法定公共空間且有大中庭三
      千七百坪，寬度二百米」之部分：
      (1)使用執照中「法定空地面積欄」係依據建築法第十一條「本法所稱建築基地
        為供建築物本身所占之地面及其所應留設之法定空地。」，法定空地之留設
        ，應包括建築物與其前後左右之道路或其他建築物間之距離，而本件「新雪
        梨」建物其使用執照申請書中登載基地面積為一五一五二平方公尺、建築面
        積為二八三六平方公尺，故法定空地面積應為六○六○‧八○平方公尺（以
        基地面積乘以百分之四十），惟實際留設之空地面積為基地面積（一五一五
        二平方公尺）減去實際建築面積（二八三六平方公尺）為一二三一六公尺，
        另建蔽率則為‧十八‧七％等情，有臺北縣政府九十一年十二月二十日北府
        工施字第○九一○六六五八三四號函及附件臺北縣政府工務局捌拾陸汐使字
        第壹貳捌陸號使用執照影本等在卷可稽，故本件實際所留之空地已經高於法
        定空地面積。
      (2)另建蔽率雖超過百分之十八，尚未超過百分之十九，與廣告相較僅百分之○
        ‧七誤差、誤差率僅千分之八‧五三，其保留予綠地等設施使用面積即合基
        地積超過百分之八十一，應屬容許範圍。
      (3)且經本院實際履勘現場「新雪梨」社區確實為環湖建築、保留環湖大樹、綠
        地，並照圖空間建築露天泳池、觀警台等設施，並由地政人員現場複丈可知
        ：「新雪梨」社區中環湖之沿水池波崁曲線連線距離為二百三十八公尺、環
        湖建物間之直線距離為一百四十四公尺、連線距離則為二百五十三公尺，此
        有本院九十二年四月九日勘驗筆錄、現場照片、臺北縣汐止地政事務所九十
        二年四月二十二日北縣汐地測字第○九二○○一二七六八號函及附件土地複
        丈成果圖在卷可參，是以環湖為中庭計算，確實留有寬二百米之中庭、仁愛
        路之三倍寬，其廣告中之記載並無錯誤。而告訴人等亦於本院陳稱：認並無
        留有足夠之中庭、步道、綠地等僅係個人主觀想法，與想像中不同，並無確
        實之數據、計算、測量等語，是就現場之綠地、中庭認有誤差僅為個人猜測
        ，實難採信。
      (4)況就建蔽率、法定空間不足之部分業經蒞庭檢察官於九十二年九月二十九日
        庭訊中當庭表示顯屬誤認，就此部分被告等三人並未不法不予爭執等語明確
        ，是被告此部分並無詐術至灼。
    2.另依新雪梨房屋暨土地預定買賣合約書第二條第二項第一款約定：「地下層‧
      ‧除公共設施‧‧‧‧外，另規劃有俱樂部‧‧‧，均為獨立產權‧‧‧‧」
      ；並附件六＊特記事項(二)雪梨山莊俱樂部中載
      明：(1)本社區地下一、二、三、四層局部空間所規劃之俱樂部產權獨立並屬乙
      方（即順泰公司）關係所有，乙方得自行經營、管理、售租或使用‧‧(3)俱樂
      部圖說係初步規劃，實際經營時，得視實際需要調整(4)本俱樂部採會員制收費
      經營，本社區訂戶得享創始會員之優惠等語，此有上開合約書附卷可參，是契
      約書中已經明載告訴人所指之各項設施如美容沙龍、水湄餐廳、多功能室、Ｋ
      ＴＶ娛樂室、宴會聽、兒童遊戲區、診療室、兒童才藝教室、男女主人室、迴
      力球場、桌撞球室、健身房等公共休閒設施等，並未同時銷售告訴人、廣告僅
      係「初步規劃」。再經本院現場履勘，結果：上開廣告圖示中標明之空間雖未
      如廣告中經營各項設施，但確實已經預留，部分閒置、甚至為社區之康樂室等
      情，此有前開勘驗筆錄、現場照片附卷可查，而上開空間亦確實由關係企業民
      興國際開發股份有限公司所有，並為另行他用乙節，亦有建物所有權狀在卷可
      佐，則被告等三人確實未將該處另行他用。故由本件空間預留、閒置迄今等情
      ，可認被告確因銷售後景氣持續低瀰，情況有所變更，而無法照圖發包、經營
      ，難認於銷售之初被告於主要房屋買賣外，將該等列為附屬休閒設施廣告之一
      部分，以成立主要之「房屋」買賣契約，取得「房屋」買賣價金，自難認有何
      「不法」所有意圖。
    3.登記坪數與契約坪數並無短少，且使用面積包括專有部分面積、區分所有即公
      共設施之面積，而告訴人所稱之使用面積僅計算主建物、附屬建物之面積，漏
      「小公」面積，方會有誤差，經計算所有權後並無出入乙節，有建物所有權狀
      、契約書在卷可查，堪信為真。至公訴人主張建物權狀登記之使用面積與預售
      廣告上告知之內容相去甚遠，致使各戶實際使用面積縮減，公共面積相對增加
      ，而與廣告不符，每戶使用之面積分別較廣告減少等語，惟據買賣契約第一條
      第一項第三款約定，房屋之正確面積係以地政機關核准登記面積為準，契約載
      明雙方同意於買賣面積未達百分之二時，互不退補，此有買賣契約附卷可憑，
      可認買賣時即已預測、且容許有百分之二上下之誤差，是上開百分之二左右之
      誤差難認係被告等三人之詐術行為致告訴人陷於錯誤。況經告訴人戊○○、己○○、甲○○等人指稱：購買房屋之主要原因均係因廣告中表示有相當之綠蔭
      、休閒設施等等語，是告訴人等於購買時均期待有相當之公設、且公設越大更
      符合期待，是於實際建築結果實際屋內可使用面積於百分之二誤差、致擴大公
    4.本件「新雪梨」社區○○○○○路聯絡道路分別係北二高汐止木柵段（汐止市
      ）工程係於七十六年六月二十五日開工、八十五年三月二十一日完工通車，另
      北二高南港聯絡線快速道路工程則於八十八年三月二十三日開工、九十一年十
      一月八日完工通車，而本件「新雪梨」之基地經徵收為北部第二高速公路南港
      聯絡線（汐止鎮）用地之部分，係奉臺灣省政府八十七年八月十三日八七府地
      二字第七三○七九號函轉內政部八十七年八月五日台（八七）內地字第八七○
      八二八一號函准予徵收、並一併變更編定為交通用地，再於八十七年十月十五
      日經臺北縣政府以八七北府地四字第(二)三二六七六三號公告徵收乙節，有交通
      部臺灣區國道新建工程局九十二年一月十四日國工局地字第○九二○○○○三
      八七號函及附件在卷可查。是雖「新雪梨」社區外確實逼臨北二高汐止木柵段
      、南港聯絡快速道路，惟：
      前者係告訴人等接收廣告文案時早已既存之事實，告訴人於現場均可易見，
        且於同份廣告文宣（即新雪梨新風格二期）中標明：「北二高北起汐止、南
        至竹東‧‧‧已全線通車，由新雪梨出發五分鐘車城近距離可上南港系統交
        流道，銜接汐止交流道」等，是被告等三人並無何積極蓄意隱匿、積極詐騙
        ，難認此部分有何詐術之施用；
      後者徵收、興建均於係「八十七年」間，而本件銷售係於「八十三年」間，
        二者間隔四年，顯見此事實為銷售後所生之新事實，難為被告等三人所預見
        ，自難以其後發生者認定被告等三人於銷售時售未能預料、未及告知係為詐
        術。
      況相關興建北部第二高速公路、聯絡道路等資訊，為重大工程，編列預算、
        牽涉層級甚廣，於報章、媒體均大幅宣導，應為告訴人所明知，亦並非被告
        等三人所得獨攬、透過特殊管道所能獨知之事實，故告訴人不知、甚至主觀
        以「事後知情，將影響風水」等，難認係被告等三人之行為而致陷於錯誤。
  (三)綜上，建商為提升承購戶生活品質，於建築物內擇取適當位置預留空間、建議具
    備可供附連使用之設施，遽認所為廣告有虛偽不實或引人錯誤，縱事後雙方對於
    該公共休憩設施興建能否依廣告內容履行有糾紛，是此部分應屬民事糾葛，尚非
    由於被告施行欺罔致陷於意思表示不自由而為，至於民事債務當事人間，若有未
    依債務本旨履行給付情形，在一般社會經驗而言，原因非一，其因不可歸責之事
    由無法給付，或因合法得對抗他造主張抗辯而拒絕給付，甚至債之關係成立後，
    始行惡意遲延給付，皆有可能，非必出於自始無意給付之詐欺犯罪一端；又刑事
    訴訟法第一百五十四條之規定，以被告單純債務不履行之狀態，推定被告自始即
    有不法所有之意圖而施用詐術；被告於訂約之初承諾屆期履行，到期後而未依約
    履行，致令告訴人屢催無著，固屬有違誠信；但民事債務人應依誠實信用原則履
    行債務，根據一般交易常態，乃係當事人間不待積極承諾當然具有可信賴性之事
    實（參照民法第二百十九條規定），除非債務人間另以不法手段誤導債權人對於
    債信風險之判斷，尚不能因債務人表示必將依約履行而謂債權人陷於錯誤。本件
    告訴人除表明怠於依廣告內容履行之事實外，並未提陳任何有關被告如何「自始
    」意圖不法而以詐術陷其於錯誤之佐證以憑調查，所為被告自始蓄意詐財之片面
    指訴，即難採為不利被告之認定基礎，顯見本件純屬民事私權當事人間之債權債
    務糾葛之問題甚明，故本件告訴人應另循其他途徑謀求救濟之道，揆諸首開說明
    ，既查無足以證明被告有何不法所有之意圖，或有何施用詐術之犯行，自應諭知
    無罪，以示審慎。
據上論斷，應依刑事訴訟法第三百零一條第一項前段判決如主文。
本案經檢察官乙○○到庭執行職務
中      華      民      國    九十二    年      十      月     十三     日
                                臺灣臺北地方法院刑事第六庭
                                    審判長法  官  李英勇
                                          法  官  曾正龍
                                          法  官  郭惠玲
右正本證明與原本無異。
如不服本判決，應於判決送達後十日內，向本院提出上訴狀。
                                          書記官  鄭雅文
中      華      民      國    九十二    年      十      月     十三     日


司法院資訊處製作；財團法人民間司法改革基金會備份。
